臺灣高等法院刑事判決　　　　　　　　93年度上訴字第2643號
上　訴　人　台灣桃園地方法院檢察署檢察官
被　　　告　乙○○
選任辯護人　林振堆律師
上列上訴人因被告誣告案件，不服臺灣桃園地方法院92年度訴字
第198號，中華民國93年 8月9日第一審判決（起訴案號：臺灣桃
園地方法院檢察署 91年度偵字第14688號），提起上訴，本院判
決如下：
    主  文
上訴駁回。
    理  由
一、公訴意旨略以︰被告乙○○（起訴書誤載為楊深興）意圖使
    告訴人甲○○及證人陳正旻受刑事處分，明知渠等於民國八
    十九年十一月間，並未至其任職之壢新醫院散布「乙○○無
    人格，不付甲○○醫療費，騙子行為到處行騙」等謠言，竟
    於九十年二月間，向臺灣桃園地方法院檢察署誣告渠等有上
    開誹謗犯行，因認被告涉有刑法第一百六十九條第一項之誣
    告罪嫌云云。
二、按犯罪事實應依證據認定之，無證據不得認定犯罪事實；又
    不能證明被告犯罪者，應諭知無罪之判決，刑事訴訟法第一
    百五十四條第二項及第三百零一條第一項分別定有明文。次
    按刑事訴訟法上所謂認定犯罪事實之證據，係指足以認定被
    告確有犯罪行為之積極證據而言，如未能發現相當證據或證
    據不足以證明，自不能以推測或擬制之方法，以為裁判基礎
    （最高法院二十九年度上字第三一五號及四十年度台上字
    第八六號分別著有判例可資參照）。又認定不利於被告之事
    實，須依積極證據，茍積極證據不足為不利被告之認定時，
    即應為有利於被告之認定，更不必有何有利之證據（最高法
    院三十年度上字第八一六號著有判例可資參照）。又按告訴
    人之告訴，係以使被告受刑事訴追為目的，是其陳述是否與
    事實相符，仍應調查其他證據以資審認。（最高法院五十二
    年度台上字第一三００號判例參照）復按誣告罪之成立，須
    其申告內容完全出於憑空捏造，若所告尚非全然無因，祇因
    缺乏積極證明致被誣告人不受訴追處罰者，尚難遽以誣告罪
    論；又誣告罪之成立，以告訴人所訴被訴人之事實必須完全
    出於虛構為要件，若有出於誤會或懷疑有此事實而為申告，
    以致不能證明其所訴之事實為真實，縱被訴人不負刑責，而
    告訴人本缺乏誣告之故意，亦難成立誣告罪名；另誣告罪之
    成立，以意圖他人受刑事處分虛構事實而向該管公務員申告
    為其要件，故其所訴事實，雖不能證明係屬實在，而在積極
    方面尚無證據證明其確係故意虛構者，仍不能遽以誣告罪論
    處（最高法院四十三年度台上字第二五一號、四十四年度台
    上字第八九二號及四十六年台上字第九二七號分別著有判例
    可資參照）。
三、經查公訴人指訴被告涉有誣告罪嫌，無非係基於：（一）被
    告確實於九十年二月間向該署控告甲○○、陳正旻二人涉有
    刑法誹謗罪嫌等情，有告訴狀影本一紙在卷可稽。（二）被
　　告於該署應訊時指訴：甲○○、陳正旻二人均至壢新醫院誹
　  謗渠名譽，到院長室、會計室、人事室等處大吵大鬧，說渠
    醫生證書是偽造的，在外到處行騙，院長廖文山說是渠離婚
    妻子講的，還問甲○○為何要如此等語，有九十年度他字第
　　四二八號九十年五月七日及九十一年二月七日偵訊筆錄在卷
    可稽；然查證人廖文山即壢新醫院院長於偵查中結證證稱：
    伊印象中沒有人至壢新醫院誹謗乙○○名譽，也沒在醫院見
    過甲○○二人去大鬧，出庭時才知甲○○是乙○○前妻等語
    ；證人彭蕙玲即壢新醫院會計亦於偵查中結證證稱：沒聽說
    過有人到壢新醫院來誹謗乙○○名譽，當時是法院來文要伊
    把乙○○每月薪水撥三分之一至甲○○的帳戶，但伊不知甲
    ○○的身份等語，亦有該案九十一年三月十一日及十三日偵
    訊筆錄附卷足憑。按證人廖文山、彭蕙玲與被告、告訴人二
    人非親非故，衡情應無偏袒任何一方之虞，證詞應可信為真
    實，而伊等證詞既與被告指訴大相逕庭，足認渠確有虛捏犯
    罪事實之誣告罪嫌應已明確云云。
四、茲查本件被告乙○○確有於九十年二月二十日具狀向台灣桃
    園地方法院檢察署指訴甲○○、陳正旻有到渠所任職服務之
    壢新醫院散布「乙○○無人格，不付甲○○醫療費，騙子行
    為到處行騙」等謠言，涉有誹謗等罪嫌，因而請求檢察官追
    訴其二人罪責一節，此有渠所提出之告訴狀影本附於台灣板
    橋地方法院檢察署九十年度他字第四二八號卷宗影本可憑，
    且為被告所供認不諱。次查被告亦分別有於該案九十年五月
    七日及九十一年二月七日偵訊中為類似內容之指稱，亦有該
    二期日之偵訊筆錄影本可稽，且為被告所不否認。綜上以觀
    ，檢察官指認被告涉有誣告甲○○、陳正旻罪責，乃以被告
    於渠所提起之上開告訴案件中之指訴與證人廖文山、彭蕙玲
　　所為證詞不符，而該二名證人與被告及告訴人二人非親非故
    ，衡情應無偏袒任何一方之虞，而伊等證詞既與被告指訴大
    相逕庭，足認被告確有虛捏犯罪事實之誣告罪嫌云云。
五、惟查訊之被告堅決否認有何誣告甲○○或陳正旻之情事，並
    辯稱：甲○○原為渠配偶，而陳正旻擔任律師職務，彼係甲
    ○○之好朋友，甲○○後來與渠關係不睦，經由陳正旻之幫
    忙協助，甲○○與渠間有多件官司糾紛，甲○○且故意把渠
    之地址寫錯，致使渠收不到伊之告訴狀，渠二人間從八十二
    年開始纏訟至今，渠與伊在高雄、臺南、臺中、桃園、臺北
    都有官司案件，因甲○○學識不高，不具訴訟知識，所有甲
    ○○對渠所提官司的事情都是陳正旻指使甲○○做的，陳正
    旻並擔任甲○○之代理人，甲○○曾多次前至渠所服務之壢
    新醫院散佈指摘渠無人格，不付醫療費，醫生證書是偽造的
    ，渠是騙子行為到處行騙等謠言，很多護士及病人都有聽到
    ，使渠在醫院內淪為笑柄，因事隔很久，渠已經不記得有哪
    些護士有在場聽到，所以渠目前沒有辦法確定是誰有聽到，
    且甲○○曾聲請法院強制執行渠在壢新醫院之薪水，壢新醫
    院因未馬上依照法院執行命令將渠於該醫院所經扣押之薪水
    交給甲○○，甲○○即聲請法院要查封壢新醫院之財產，壢
    新醫院因厭煩渠配偶三翻二次跑去醫院鬧事，所以將渠革職
    ，甲○○跑去壢新醫院散布上開謠言是千真萬確的，只是壢
    新醫院很害怕捲入渠與甲○○之官司糾紛，所以該院院長廖
    文山及會計彭蕙珍開庭時不敢講實話，推託說不知道有該事
    情發生，渠乃依據實情控告甲○○涉嫌誹謗，並無捏造事實
    之情事，檢察官依推測之詞指稱渠涉嫌誣告，並不足採等語
    。
六、經查：
（一）被告確曾於九十年二月二十日具狀向台灣桃園地方法院檢
      察署檢察官指訴甲○○、陳正旻涉有誹謗罪嫌，已如前述
      ，經觀之台灣桃園地方法院檢察署九十年度他字第四二八
      號卷附本件被告當時所書具之刑事告訴狀事實經過欄二記
      載：「二、以此執行命令，到原告（指乙○○）服務之『
      壢新醫院』，誹謗原告之名譽，惡形惡狀，散佈謠言：『
      原告無人格，不付被告甲○○之醫療費，騙子行為到處行
      騙等等』，致使醫院中同仁十分驚訝，成為茶餘飯後之笑
      柄，身為醫師的原告，痛苦萬分」等語（參見該偵卷影本
      第二頁正面）。雖告訴人甲○○經本院先後傳訊均未到庭
      應訊，此有本院傳票送達證書及訊問與審理筆錄可稽（本
      院卷第三十九頁、第四十頁、第五十七頁、第五十九頁、
      第九十四頁至第九十九十八頁、一００頁），但伊於臺灣
      臺北地方法院檢察署九十一年度偵字第一九五號偵查時均
      否認伊曾至本件被告所服務之壢新醫院散布誹謗被告名譽
      之事，並陳稱：乙○○曾經向桃園地檢署控告我去壢新醫
      院鬧事，害他被革職，桃園地檢署的案號是九十年度他字
      第四二八號翁檢察官承辦。事實上，我從沒有去過壢新醫
      院，是民事執行處去執行的云云（參九十一年度偵字第一
      九五四號偵卷第五八頁正面），並具狀陳述：「‧‧‧告
      訴人提供翁檢察官本狀之證物拾參，且證明民事執行是桃
      園地院民事執行處執行，告訴人至今仍不知壢新醫院在何
      處？‧‧‧」、「‧‧‧甲○○是委任陳正旻律師以債權
      憑證向桃園地方法院民事執行處申請會同至壢新醫院扣減
      乙○○的月薪資，何來此舉會引起被告人格掃地及被革職
      之說，更何況告訴人至今後從未去過壢新醫院，至今仍不
      知壢新醫院在何處？‧‧‧」云云（參九十一年度偵字第
      一九五四號偵卷第六三、九七—九八頁正面）。
（二）雖告訴人甲○○矢口否認有前去壢新醫院散佈上開謠言；
      但本院認伊雖否認曾至壢新醫院誹謗被告名譽之事，然此
      亦僅係告訴人單方片面之供述，是否可信仍應深入究明，
      方知底蘊。經觀諸被告陳稱：渠二人間從八十二年開始纏
　    訟至今，渠與伊在高雄、臺南、臺中、桃園、臺北都有官
      司案件等語，足見本案被告與告訴人甲○○彼此歷年以來
      纏訟累累，並於各該刑事、民事訴訟中各執對己有利之詞
      ，此亦有相關案件判決及訴狀在卷足憑（參九十一年度偵
      字第一九五四號偵卷第四頁至第十頁、第三十二頁至第五
      十一頁、第六十九頁至第九十五頁、第九十九頁至第一０
      ０頁、第一０二頁至第一０三頁、原審卷二第十五頁至第
      十六頁、第七十頁至第九十四頁），復有被告之前科紀錄
      表可佐（本院卷第十三頁至第二十一頁）。是於本案中，
      尚無從依其各自所執對己有利之詞，而遽以認定何者為可
      採，是仍應調查其他證據以資審認被告是否確有誣告之犯
      意及行為，尚無能僅憑與被告存有怨隙之告訴人所為之片
      面指訴，即論以被告誣告罪責。
（三）又公訴意旨雖採信證人廖文山、彭蕙珍於偵查中之證詞，
      以作為認定被告確有誣告犯行之依據。惟查，證人彭蕙珍
      於九十一年三月十一日偵查中雖證以：（問：九十年初有
      人到壢新醫院去妨害乙○○名譽之事？）沒聽說。（問：
      八十九年間有人為了乙○○到壢新醫院大鬧？）沒有，我
      很少跟外界接觸等語；證人廖文山於九十一年三月十三日
      偵查中雖證稱：（問：你有找乙○○去問其前妻為何要到
      醫院去鬧？）沒印象她有來鬧。（問：你印象中有人至你
      醫院去誹謗乙○○名譽？）沒有等語（均參見偵一卷第一
      一九、一二二頁正面）。且證人彭蕙珍於原審審理中亦證
      述：（問：除了收到法院扣薪的命令外，有無聽聞有人到
      你們醫院說乙○○怎麼樣？）沒有，因為我很少對外，所
      以有什麼事，我比較不會知道等語（參見原審卷一第三三
      頁）。然觀之證人廖文山於同日偵查中曾證稱：（問：乙
      ○○當時是否在你們壢新醫院任職？）我回去查報等語，
      且經原審三度合法傳喚，皆以出國參加會議、有要事在身
      ，及對本案情事毫無所悉為由，而不願出庭作證，有原審
      七、八十—八二、一一八、一二二頁、原審卷二第二六頁
      ）。準此以觀，證人廖文山對於被告曾在壢新醫院工作一
      情，於偵查中先回答須回去查報，似不確定被告是否曾在
      壢新醫院工作過，嗣後又回答沒印象被告前妻有至壢新醫
      院鬧，卻又間接肯定被告曾在壢新醫院工作過，前後顯有
      矛盾不一之處。且證人廖文山於原審審理中又屢經合法傳
      喚而不願到庭，實難令人採認其偵查中所述是否屬實。再
      參之證人廖文山、彭蕙珍對於有利被告之部分，尚以上開
　    「不知道、沒印象、沒聽說」或「很少對外，所以有什麼
      事，比較不會知道」等模糊言語輕言帶過，顯有迴避而不
      願正面回答之虞，是實難據以證人廖文山、彭蕙珍於偵查
      中所述模糊不清之言語，而據以認定被告確有誣告之犯意
      及行為。
（四）再查原審曾調閱該院八十九年度執字第一四二七號民事
      執行案卷（下稱民執卷）全卷以查，壢新醫院於九十年五
      月十日曾具狀陳報稱：「‧‧‧陳報人原奉鈞處八十九年
      十月十三日，桃院丁民執四字第一四二七號執行命令所
      囑，自八十九年十一月份起，將債務人乙○○於本院每月
      應領薪津（包括薪俸、各種津貼、補助費等在內）及所有
      獎金在三分之一範圍內予以扣押，並交由債權人甲○○收
      取，惟按債務人乙○○自知悉受有薪資扣押後無心於本院
      服務，且已於九十年三月一日起離職他就，計其經扣押之
      薪資為新台幣（下同）一三八七一元，確以轉交由債權
      人甲○○收取‧‧‧」等語（參見民執卷第一四二頁正面
      ‧民事陳報狀），顯與壢新醫院於九十年三月二十六日出
      具予被告之員工離職證明書服務期間欄所載：「自民國八
      十九年七月一日起迄民國九十年二月二十八日止共計八月
      」等語互核一致（參見原審卷二第九頁），並與中央健康
      保險局函覆原審有關被告投保資料所載：被告係自八十九
      年七月一日起九十年三月一日止之投保單位為壢新醫院等
      語相符無誤，有該局九十三年五月十四日函暨所附之被告
      投保資料各一紙在卷足參（參見原審卷二第二十—二一頁
      ），足認被告於八十九年十一月、十二月間，尚有在壢新
      醫院執行醫師職務，方可能於該段期間內有薪資被告訴人
      所查扣，則壢新醫院第一次函覆原審所稱：「按乙○○醫
      師在本院任職期間係八十九年七至十月計四個月」等語（
      參見原審卷一第一二一頁‧刑事陳報狀），顯與上開客觀
      物證資料所顯示之情狀相違。經原審復再度去函詢問壢新
      醫院此一矛盾情況後，始回覆稱：「按本院乙○○醫師確
      於八十九年七月一日到職，並因此安排門診值班迄同年十
      月底計四個月，惟自八十九年十一月起，乙○○醫師以個
      人因素為由未再接受排班看診，實際上已無在院執行醫師
      職務；然乙○○之醫師執照仍隸屬本院，直至九十年二月
      二十八日乙○○醫師始向本院要求發給離職證明書，俾用
      賡續向桃園縣衛生局及醫師公會辦理註銷登錄及退會等程
      序，且因為各縣市衛生局及醫師公會均以醫師執照登錄之
      醫療院所期間為記錄資料，是本院發給醫師之離職證明書
      上載服務期間應指醫師證書登錄期間，尚非為實際執行醫
      師業務之期間‧‧‧」等語（參見原審卷二第二四頁‧刑
      事陳報狀），顯見壢新醫院對於有關涉及被告之任何事項
      ，在回覆內容上，均以簡略、省事之方式帶過，須待原審
      有更進一步之詳細資料函詢時，壢新醫院始再回覆較詳盡
      之資料。另參之被告於壢新醫院任職期間每月薪資達二十
      五萬元，有被告與壢新醫院簽訂之醫師聘任合約書及薪資
      核定表影本各一紙在卷可憑（參見原審卷二第七—八頁）
      ，衡情而論，縱使被告每月薪資被查扣八萬餘元，則其每
      月薪資尚有十六萬餘元，尚屬高薪資所得，實無需因個人
      因素主動辭職之理！再對照壢新醫院於上開民事陳報狀所
      稱：「被告是自知悉受有薪資扣押後無心於本院服務，且
      已於九十年三月一日起離職他就」云云，然證人廖文山於
      偵查中卻係證稱：我覺得乙○○其專業不符合我醫院的標
      準，覺得不適任，請其離職云云（參見偵一卷第二二頁正
      面），顯然就被告究竟因何種因素自壢新醫院離職一情，
      彼此矛盾不一，且參之被告所提出前自壢新醫院公布欄影
      印之文書一紙其上載有：「楊醫師（探長）已經強迫離職
      ，若他要進入急診處置室等行為，不要讓他進來，免得麻
      煩，謝謝」等語（參見原審卷二第六頁），更徵被告上開
      所辯：係因告訴人曾至壢新醫院與其發生糾紛爭執，導致
      壢新醫院因此蒙受困擾，而不願插手或回覆涉及有關被告
      任何事情一情，尚屬可能。且查既告訴人甲○○已聲請法
      院強制執行被告在壢新醫院之薪水，壢新醫院因已突然收
      受法院所寄發之強制執行命令，除一時間會感到詫異之外
      ，並當會深感茲事體大，應會向被告及法院民事執行處深
      入查明何以有名為「甲○○」者要聲請法院對其所屬醫師
      扣押執行薪水，且被告因此事離職他就，因此無論身為壢
      新醫院院長之廖文山或會計之彭蕙珍，當早於本案偵查中
      或於原審審理時，經傳訊到庭前早已知悉「甲○○」與被
      告之關係與其間之糾葛恩怨關係。然查廖文山與彭蕙珍於
      偵查及原審竟先後推稱不知情云云，顯有違常情。
（五）另查被告與告訴人甲○○之相關訴訟及強制執行案件中，
      陳正旻律師曾多次充任甲○○之代理人，並代筆書狀，此
      有上開相關案件判決及書狀可憑。而被告因此懷疑渠妻甲
      ○○乃受陳正旻之協助因而有上開誹謗行為，並非憑空捏
      造。又查原審參諸告訴人於八十九年十一月二十三日委由
　　　陳正旻律師代撰之民事聲請狀略謂：「緣債權人收到鈞院
　　　八十九年十月十三日桃院丁民執四字第一四二七號執行
  　　命令後，即多次與第三人壢新醫院聯繫如何依前執行命令
　    內容收取債務人每月應領薪資及所有獎金事宜，然第三人
      壢新醫院卻稱請債權人逕向鈞院聲請對其強制執行，債權
      人無奈，僅得依強制執行法第一百十九條第二項規定聲請
      鈞院逕向第三人壢新醫院為強制執行」等語（參見民執卷
      第七五頁），及於八十九年十二月十四日告訴人仍委由陳
      正旻律師代撰之民事陳報狀略以：「茲謹遵諭陳報第三人
      壢新醫院可供執行之財產，係位於該醫院（即桃園縣平鎮
      市○○路七十七號）之現金及動產。為此懇請鈞院鑒核，
      儘速定期予以強制執行，實感恩便」等語（參見民執卷第
      八九頁）。準此可認，告訴人竟於八十九年十一月、十二
      月間欲向壢新醫院之現金及動產聲請強制執行，衡情以觀
      ，被告與告訴人彼此之金錢債務糾紛，最後竟將壢新醫院
      無端牽扯入內，是否因此導致壢新醫院對被告衍生諸多不
      滿，以致證人廖文山、彭蕙珍對於涉及被告有利情事諸多
      保留，以免再次被捲入被告與告訴人之紛爭之中，實有可
      能。被告所稱：告訴人甲○○曾聲請法院強制執行渠在壢
      新醫院之薪水，壢新醫院因未馬上依照法院執行命令將渠
      於該醫院所經扣押之薪水交給甲○○，甲○○即聲請法院
      要查封壢新醫院之財產，壢新醫院因厭煩渠配偶三翻二次
      跑去醫院鬧事，所以將渠革職，甲○○跑去壢新醫院散布
      上開謠言是千真萬確的，只是壢新醫院很害怕捲入渠與甲
      ○○之官司糾紛，所以該院院長廖文山及會計彭蕙珍開庭
      時不敢講實話，推託說不知道有該事情發生云云，顯非無
      稽。即此，自難僅以證人廖文山、彭蕙珍於偵查中所述模
      糊不清之言語，而據以認定被告確有誣告之犯意及行為。
（六）綜上所述，本件被告上開所辯，尚無法排除其可能性，尚
      屬可採。且證人廖文山、彭蕙珍於偵查中之證述，經原審
      及本院審酌並對照上開相關物證資料後，認其等所述尚有
      諸多保留及疑問之處，並不適於採為不利被告認定之依據
      。且參酌被告與告訴人前因彼此糾紛而衍生之種種民事、
      刑事訴訟，則被告上開所指告訴人至壢新醫院散布前開謠
      言等情，尚非全然無據，亦顯非全然無因，尚難認被告主
      觀上有任意虛捏誣指之犯意，實難以誣告罪相繩。此外，
      復查無其他積極證據足資證明認被告有何公訴意旨所指誣
      告之犯行。揆諸首揭法條及判例意旨說明，自不能證明被
      告犯罪，應為無罪之諭知，以昭審慎。
七、綜上，原審經詳查後，以被告經檢察官指訴之犯罪並不能經
    證明，因而為被告無罪之諭知，於法自無違誤。檢察官上訴
    指稱：被告因與告訴人纏訟多年，有可能因不諳法律因而轉
    化為「故意虛構」他人犯罪事實之行為，雖因小失大而構成
    誣告罪行，依情理亦非毫無可能云云，乃擬制推測之詞，足
    供為認定被告確有誣告犯罪之證據。從而，本件檢察官所提
    起之上訴，為無理由，應予駁回。
八、據上論斷，應依刑事訴訟法第368條，判決如主文。
本案經檢察官陳玉珍到庭執行職務。
中　　華　　民　　國　　94　　年　　3 　　月　　29　　日
　　　　　　　　　刑事第十二庭審判長法　官  李文成
　　　　　　　　　　　　　　　　　  法　官　王復生
　　　　　　　　　　　　　　　　　  法　官　周盈文
以上正本證明與原本無異。
檢察官如不服本判決，應於收受送達後十日內向本院提出上訴書
狀，其未敘述上訴之理由者並得於提起上訴後十日內向本院補提
理由書（均須按他造當事人之人數附繕本）。
被告不得上訴。
                                    書記官　余姿慧
中　　華　　民　　國　　94　　年　　3 　　月　　29　　日
